【裁判字號】    95,聲更(二),6
【裁判日期】    950508
【裁判案由】    聲明異議
【裁判全文】
臺灣高等法院刑事裁定               95年度聲更（二）字第6號
聲明異議人    甲○○
上列聲明異議人因偽造文書執行案件（94年度執字第1222號），
不服台灣台北地方法院檢察署檢察官中華民國94年10月11日北檢
大顛字第10741號處分命令，聲明異議，本院裁定後，經最高法
院第二次發回，本院更為裁定如下：
    主  文
原處分命令撤銷。
    理  由
一、聲明異議意旨略以：聲明異議人即被告甲○○因違反銀行法
    ，經判處有期徒刑3年確定，扣案之新臺幣（下同）3,796,1
    00元經判決認定「無積極證據證明係被告甲○○或施有雄所
    有，尚無從依刑法第38條第1項第2款之規定宣告沒收」，則
    依刑事訴訟法第317條「扣押物未經諭知沒收者，應即發還
    。」第142條第2項規定「扣押物因所有人、持有人、或保管
    人之請求得命保管之責，暫行發還。」之規定，應即發還被
    告。詎檢察官依刑事訴訟法第475條「扣押物之應受發還人
    所在不明或因其他事項不能發還者，檢察官應公告之。」而
    為處分，顯於法有違，為此依法聲明異議，請求撤銷原處分
    ，並將扣押物返還被告。
二、按受刑人或其法定代理人或配偶以檢察官執行之指揮為不當
    者，得向諭知該裁判之法院聲明異議。法院應就異議之聲明
    裁定之。刑事訴訟法第484條、第486條分別定有明文。本件
    臺灣臺北地方法院檢察署檢察官於民國94年10月11日以北檢
    大顛字第10741號處分命令，公告依刑事訴訟法第475條規定
    招領沒收物即扣案之3,976,100元。有處分命令影本在卷可
    查。又查聲明異議人即受刑人甲○○因連續行使偽造私文書
    罪，經本院判處有期徒刑3年確定（93年度上訴字第1845號
    ），經臺灣臺北地方法院檢察署檢察官以94年執字第1222號
    指揮執行。而該案有扣押物3,976,100元未宣告沒收，以上
    有本院上開判決影本在卷可查。
三、按判決後扣押物未經諭知沒收者，應即發還，刑事訴訟法第
    317條定有明文，又扣押物因所有人、持有人或保管人之請
    求，得命其負保管之責，暫行發還，同法第142條第2項亦有
    明文規定；是扣押物不限於所有人，其持有人、保管人均得
    為發還之對象甚明，如所有人不明或其所在不明，或未出面
    主張權利或請求發還者，自不能置原持有人（或保管人）之
    請求發還於不顧而以不能發還為由逕行公告並於公告期滿後
    將之歸屬國庫，如此顯剝奪原持有人於法有據而請求發還之
    權利，並致所有人將來對持有人陷於追討不能時而間接損害
    其權益。本件依確定判決（本院93年度上訴字第1845號）事
    實欄認定，系爭扣押物3,976,100元係案外人「施有雄」委
    託第三人交付予被告甲○○，準備用以供匯款之用者，且卷
    內台北市政府警察局大安分局扣押物品目錄表扣押物「所有
    人／持有人／保管人」欄內，亦填載甲○○之姓名，並由甲
    ○○在備考欄內簽名按捺指印。據此等事證以觀，該系爭款
    項，甲○○縱非所有人，亦應為持有人、或保管人，至屬明
    確而無疑。且本件確定判決理由欄內亦已說明系爭款項係甲
    ○○另欲供匯款所用之物，與本案無關，不予宣告沒收等情
    ，則依前述刑事訴訟法第317條規定，系爭款項本即應予發
    還。再者本件原確定判決事實欄雖認定「經警……，查獲甲
    ○○正欲另依施有雄之指示前往銀行匯款，並當場扣得施有
    雄委託第三人所交付，準備用以供匯款之現金3,976,100元
    」（見原判決第2頁），惟系爭款項之所謂所有權人「施有
    雄」（是否真有其人及其所在均屬不明）並未出面主張權利
    或請求發還該扣押物，茲該筆款項金額龐大並由「施有雄」
    委由異議人甲○○持以匯款之用，足見2人間自有其信賴關
    係之存在，將來系爭款項如何歸屬乃彼2人內部之問題。則
    異議人甲○○以扣押物品目錄表上明載為持有人或保管人之
    身分請求返還扣押物，殊屬有據，並無「應受發還人所在不
    明」之情形。抑且系爭款項經原確定判決認定與本案無關而
    不予以宣告沒收，其並非贓物且無被害人，亦無所謂發還被
    害人之餘地。綜上，檢察官遽依刑事訴訟法第475條第1項「
    扣押物之應受發還人所在不明或因其他事故不能發還者，檢
    察官應公告之」而為處分公告不予發還扣押物，用法尚嫌速
    斷，亦難謂妥適。異議人指摘本件執行處分為不當而聲明異
    議，為有理由，應由本院將原處分命令撤銷，由檢察官對該
    扣押物另為適法之處理。
據上論斷，依刑事訴訟法第486條，裁定如主文。
中    華    民    國    95    年    5     月     8    日
                  刑事第十庭    審判長法  官  劉景星
                                      法  官  李春地
                                      法  官  陳志洋
以上正本證明與原本無異。
如不服本裁定，應於收受送達後五日內向本院提出抗告狀。
                                      書記官  王韻雅
中    華    民    國    95    年    5     月    9     日


司法院資訊處製作；財團法人民間司法改革基金會備份。
